臺灣臺南地方法院民事裁定　　　　　　　100年度簡抗字第2號
抗　告　人　奇美醫療財團法人奇美醫院
法定代理人　邱仲慶
相　對　人　蔡伯羌
訴訟代理人　宋錦武律師
上當事人間請求損害賠償等事件，相對人聲請訴訟救助，抗告人
對於中華民國100年5月20日本院新市簡易庭100年度新救字第5號
裁定提起抗告，本院裁定如下：
    主    文
抗告駁回。
抗告費用新臺幣壹仟元由抗告人負擔。
    理    由
一、本件抗告意旨略以：
  (一)相對人原係抗告人醫院之住院醫師，任職期間因急性心肌梗
    塞發病，急救後因缺氧性腦病變而有認知功能障礙之後遺症
    ，已經本院99年度輔宣字第3號裁定為受輔助宣告之人。而
    相對人雖因自願參加勞工保險而為勞工保險之被保險人，惟
    其究非勞動基準法（下稱勞基法）之適用及規範對象，更非
    勞工，其與抗告人醫院並非勞工與雇主之勞動契約關係，勞
    工保險局雖認定相對人疾病之發生為職業災害，然此係得否
    請領保險給付之問題，不因此而更異相對人非勞工之身分。
    相對人以勞工身分援引職業災害勞工保護法請求抗告人以僱
    主身分賠償其損害，顯有違誤。又醫師具有專業能力，依其
    專業照護病患、從事醫療作業，甚且不須打卡，更無庸簽到
    或簽退，係屬責任制，若謂其具勞工身分，實悖乎社會情理
    。原裁定援職業災害勞工保護法第32條予以訴訟救助，適用
    法律顯有錯誤。
  (二)職業災害勞工保護法係分別規範受職業災害之勞工與雇主、
    受職業災害之勞工保險被保險人與行政院勞工委員會勞工保
    險局（下稱勞保局）之相關權益，相對人既非勞工，其對雇
    主提起訴訟時有無該法之適用，已有疑義。又該法第23條「
    雇主非有下列情事，不得預告終止與職業災害勞工之勞動契
    約：……」，第25條「雇主終止勞動契約應發給勞工資遣費
    、勞工退休金，此二種請求權與勞動基準法之資遣費、退休
    金請求權，職業災害勞工應擇一行使」之規定，再較諸該法
    第7條「勞工因職業災害所致之損害，雇主應負賠償責任，
    但雇主能證明無過失者，不在此限」之規定，顯見規範職業
    災害勞工與雇主之損害賠償權益，僅限於勞基法所規範之勞
    工及與之有勞動契約關係之雇主，而不涵蓋不具勞工身分而
    自願參加勞保之被保險人。
  (三)職業災害勞工保護法並非民事訴訟法之特別法，且依民事訴
    訟法第107條之規定，當事人無資力支出訴訟費用者，始符
    合訴訟救助之要件，且資力之認定，應斟酌當事人及共同生
    活基本生活之需要。而依相對人所提出之本院99年度輔宣字
    第3號家事裁定記載，相對人為高雄醫學大學畢業，自民國
    95年起擔任奇美醫院外科住院醫師，95年至97年度所得依序
    為約新台幣（下同）86萬元、126萬元、128萬元，98年4月
    至99年4月約62萬元，有房屋、土地、田賦、投資等財產價
    額約795萬元，相對人配偶主修會計，婚後並無工作，有房
    屋土地等財產價額約92萬元，兩人並育有一子蔡承運，在美
    國出生後入境，現年兩歲，名下無財產……等情，顯見相對
    人並非毫無資力，原裁定未調查及審酌相對人是否無資力或
    應予部分救助，即裁定就全額之訴訟費用予以救助，顯亦有
    違誤。為此依法提起抗告，請求廢棄原裁定，駁回訴訟救助
    之聲請等語。
二、相對人答辯意旨略以：
  (一)按因職業災害所提民事訴訟，法院應依職業災害勞工聲請，
    以裁定准予訴訟救助。但顯無勝訴之望者，不在此限，職業
    災害勞工保護法第32條第1項定有明文。而該條為民事訴訟
    法第10 7條之特別規定，自應優先適用。因此，勞工因職業
    災害而提起民事訴訟，其聲請訴訟救助，並不以無資力支出
    訴訟費用為必要。又所謂顯無勝訴之望者，係指法院依據當
    事人所主張之事實，無須調查辯論，即知其應受敗訴之裁判
    者而言，如當事人之訴不合法不能補正或未經補正，或當事
    人之主張縱為真實，在法律上仍應受敗訴之裁判之情形。若
    本案訴訟尚須經法院調查辯論後，始能知悉其勝訴或敗訴之
    結果，即不得謂為顯無勝訴之望（最高法院99年度台抗字第
    406號、95年度台抗字第727號民事裁定參照）。
  (二)本件抗告人對於「原裁定准予相對人訴訟救助」之抗告理由
    係以：「原裁定逕自援用職業災害勞工保護法第32條予相對
    人訴訟救助，適用法律顯有錯誤，且相對人並非無資力者」
    為其論據。然查：
    1.依勞工保險條例（下稱勞保條例）第8條第l項第l款「受
      僱於第6條第l項各款規定各業以外之員工，得準用本條例
      之規定，參加勞工保險」；勞工保險條例施行細則第8條
      「本條例第8條第1項第l款所稱各業以外之員工，指中央
      主管機關核定准許投保之其他各業或人民團體之員工」之
      規定，不適用勞基法之醫療院所受僱醫師得以投保勞工保
      險，並準用勞保條例之規定。又職業災害保護法並非如勞
      基法第3條第3項但書有排除適用之規定，僅在本法及其施
      行細則區分有無投保勞工保險而已，且行政機關回函予相
      對人或其配偶李其芳之函文亦均表示，相對人可依勞保條
      例及職業災害勞工保護法等相關規定，維護其應有之權益
      ，因此，相對人自得援引職業災害保護法之規定，請求抗
      告人賠償損害。
    2.勞工保險局係洽調相對人就診醫院病歷資料、發病前歷年
      體檢報告、派員訪查相對人發病原因經過與執行職務關係
      及抗告人所提供相對人執行手術訓練時間、97年11月至98
      年4月外科部住院醫師值班表暨相對人值班星期別彙整清
      單等相關資料後，再將全案共送請3位職業醫學科專科醫
      師提供醫理見解，均認同相對人所患「急性心肌梗塞合併
      心律不整，缺氧性腦病變」與相對人從事醫師工作之長期
      過勞狀況間有因果關係，符合行政院勞工委員會（下稱勞
      委會）「93年12月31日修正發布之職業引起急性循環系統
      疾病診斷認定參考指引（即99年12月17日修正前較嚴格之
      認定標準）」應視為職業病，此有勞工保險局100年5月3
      日保給傷字第10010086410號函可稽。因此，勞工保險局
      始陸續核定職業病傷病給付予相對人，故本件應屬職業災
      害。
    3.相對人業於100年2月15日、100年4月26日均由臺大醫院判
      定為失能者，並由臺大醫院將失能診斷書逕寄勞工保險局
      核定。因此，相對人爰依職業災害勞工保護法第7條、民
      法第483條之1及民法第184條第1項、第2項規定，請求抗
      告人賠償相對人所受損害。是以，本案相關事證亦已明確
      ，相對人確有勝訴之望。
    4.抗告人以原裁定法院逕自援用職業災害勞工保護法第32條
      予相對人訴訟救助，適用法律顯有錯誤云云，指摘原裁定
      准予相對人訴訟救助不當，求予廢棄，實無理由。再者，
      即使相對人並無經濟上之困境，惟職業災害勞工保護法第
      32條，為民事訴訟法第107條之特別規定，應優先適用，
      故有無資力非准予訴訟救助應考量之因素，抗告人以此主
      張原裁定准予訴訟救助依法未合云云，不足採信。
  (三)一般學理上認勞動契約當事人之勞工，具有下列特徵：1.人
    格從屬性，即受雇人在雇主企業組織內，服從雇主權威，並
    有接受懲戒或制裁之義務。2.親自履行，不得使用代理人。
    3.經濟上從屬性，即受雇人並非為自己之營業勞動而是從屬
    於他人，為該他人之目的而勞動。4.納入雇方生產組織體系
    ，並與同僚間居於分工合作狀態。勞動契約之特色即在從屬
    性。又基於保護勞工之立場，就勞動契約關係之成立，均從
    寬認定，只要有部分從屬性，即應成立，足見勞基法所規定
    之勞動契約，非僅限於典型之僱傭契約，只要該契約具有從
    屬性勞動性格，縱有承攬之性質，亦應屬勞動契約（最高法
    院81年度台上字第347號判決參照）。又「勞工：謂受雇主
    僱用從事工作獲致工資者。」「工資：謂勞工因工作而獲得
    之報酬。」「勞動契約：謂約定勞雇關係之契約。」勞基法
    第2條第1款、第3款、第6款分別定有明文。是勞動契約之勞
    工與雇主間具有使用從屬及指揮監督之關係，勞動契約非僅
    限於僱傭契約，關於勞務給付之契約，其具有從屬性勞動性
    質者，縱兼有承攬、委任等性質，自應屬勞動契約（最高法
    院89年度台上字第1301號判決參照）。查：
    1.相對人須接受抗告人之指揮與管理，此有雙方簽訂之聘約
      書第5項第1款至第6款約定可證。
    2.相對人為住院醫師，於執行醫療行為必須由抗告人醫院之
      主治醫師指導為之。就勞動契約而言，抗告人醫院指導醫
      師的地位相當於僱用人（即抗告人醫院）之履行輔助人，
      相對人執行醫療行為服務病患時，必須服從抗告人醫院指
      導醫師之指示，相當於服從抗告人之指揮與命令（聘約書
      第5項第1款前段約定）。又抗告人對於相對人工作時間、
      調派職位或服務地點均加以約束，並非隨相對人個人喜好
      自由選擇工作時間、性質及地點（聘約書第5項第1款後段
      及第2款約定）。另相對人須服從抗告人所公佈實施之工
      作守則，且抗告人對於相對人亦享有懲戒或制裁之權（聘
      約書第4項及第5項第6款約定）。故相對人與抗告人間，
      具備人格之從屬性。
    3.相對人執行醫療行為服務病患時，必須親自履行，不得使
      用代理人。
    4.相對人自95年3月13日起受僱於抗告人，並於抗告人設於
      臺南市○○區○○路901號之醫療院區內擔任外科住院醫
      師一職，接受抗告人之指揮與管理，並固定領有每月薪資
      ，故相對人為抗告人所雇用於提供其所屬醫院醫療勞務服
      務之醫師，具備經濟上之從屬性。
    5.相對人為抗告人醫院之常規醫療服務人力，並編有員工編
      號，執行醫療行為時須配戴識別證、穿著醫院規定之制服
      ，亦須與護理人員以及其他醫事人員分工合作。故相對人
      與抗告人醫院間，具備組織之從屬性。
    6.因此，本件相對人與抗告人間除有僱傭關係外，亦具備勞
      動契約性質（即具有使用從屬及指揮監督之關係），其身
      分亦具備勞工性質，應受相關勞動法規之保護。因此不適
      用勞基法之醫療院所受僱醫師，仍可依據勞保條例及職業
      災害勞工保護法等相關規定維護其權益。因此相對人自得
      援引職業災害勞工保護法及民法僱傭關係之規定，請求抗
      告人賠償損害。
  (四)又依勞基法第3條第3項「本法適用於一切勞雇關係。但因經
    營型態、管理制度及工作特性等因素適用本法確有窒礙難行
    者，並經中央主管機關指定公告之行業或工作者，不適用之
    」之規定，所有一切勞雇關係皆適用勞基法，惟「因經營型
    態、管理制度及工作特性等因素適用本法確有窒礙難行者」
    ，即使勞動契約具備從屬性特徵，仍然排除勞基法之適用。
    因此，雖醫療保健服務業之受僱醫師排除適用勞基法，並非
    謂醫療保健服務業之受僱醫師即不具備勞工性質。另公司負
    責人對經理，就事務之處理，若具有使用從屬與指揮命令之
    性質且經理實際參與生產業務，即屬於勞動契約之範疇，該
    經理與公司間，即有勞基法之適用。反之，則否（司法院
    院台廳民1字第11005號函參照）。另行政院勞委會亦為相同
    之認定，亦即勞基法上所稱受僱用之勞工，應不包括依公司
    法所委任負責事業經營之管理人。至於不具委任關係而僅係
    受僱用之經理，則符合勞工定義（行政院勞委會台勞動l
    字第31990號函、行政院法務部86年6月27日法律字第1341
    3號函參照）。是以，是否具備勞工身分，並非以職稱為依
    據，而是就事務之處理，是否具有使用從屬與指揮命令之性
    質，以及是否實際提供勞務為論斷。故抗告人以相對人為醫
    療保健服務業之受僱醫師，非勞基法之適用及規範對象，逕
    認定其非勞工之身分，不得援引職業災害勞工保護法第32條
    予以訴訟救助云云，顯屬違誤。
三、按當事人無資力支出訴訟費用者，法院應依聲請，以裁定准
    予訴訟救助，民事訴訟法第107條第1項前段定有明文。次按
    勞工因職業災害所提民事訴訟，法院除因顯無勝訴之望者外
    ，應依該職業災害勞工之聲請，以裁定准予訴訟救助，此觀
    職業災害勞工保護法第32條第1項之規定自明。又上開規定
    ，係為保障職業災害勞工，免受無資力始得聲請訴訟救助要
    件限制之特別規定，屬民事訴訟法第107條第1項之特別規定
    （最高法院96年度台抗字第451號民事裁定意旨參照）。又
    按所謂顯無勝訴之望者，係指法院依當事人主張之事實，無
    須調查辯論，即知其應受敗訴之裁判者而言。如當事人之訴
    不合法不能補正或未經補正，或當事人之主張縱為真實，在
    法律上仍應受敗訴裁判之情形是。若本案訴訟尚須經法院調
    查辯論後，始能知悉其勝訴或敗訴之結果，均不得謂為顯無
    勝訴之望（最高法院95年度台抗字第727號民事裁定意旨參
    照）。
四、經查：
  (一)本件相對人以其與抗告人奇美醫療財團法人奇美醫院間請求
    職業災害補償等事件，聲請訴訟救助，並主張其為抗告人之
    受僱人，因職業災害而受傷，而起訴請求給付職業災害相關
    補償等，業已提出診斷證明書、勞工保險失能診斷書逕寄勞
    工保險局證明書、勞工保險局函等件為證（見原審卷第7至
    15頁），經核上開相對人提出之證據資料，勞工保險局既已
    認定相對人所患之疾病為職業病，並核定職業傷病給付予相
    對人，相對人據此主張其與抗告人間有勞動契約關係，並提
    起職災補償與損害賠償，即難謂毫無憑據，而非顯無勝訴之
    望。
  (二)至抗告人稱相對人無勞動基準法之適用，非勞工之身分，相
    對人以勞工身分援引職業災害勞工保護法請求抗告人以僱主
    身分賠償其損害，顯有違誤等情。惟職業災害勞工保護法第
    32條第1項規定，其立法目的在於勞工通常屬經濟上之弱者
    ，於其發生職業災害、暫時喪失勞動能力之際，若其因需對
    僱主提起訴訟而增加經濟上之負擔，既有失政府保護弱勢勞
    工之意旨，亦恐有不當限制勞工訴訟權之可能，是勞工因職
    業災害提起民事訴訟，若從原告提出之主張形式上觀察，堪
    認原告具有勞工身分時，即應認其有職業災害勞工保護法第
    32條第1項規定之適用，至若最後辯論結果認原告不具勞工
    身分而不得請求職業災害補償，乃判決之結果，不因此影響
    原告起訴之初依上開法條規定受訴訟救助之利益。本件依相
    對人起訴之主張及其所提出之證據資料，其主張伊為勞工等
    情，並非無所憑據，已如前述，是抗告人以其無勞動基準法
    之適用，非勞工之身分，而主張其不得依職業災害勞工保護
    法第32條第1項規定請求訴訟救助云云，並非可採。
  (三)另抗告人復稱相對人並非毫無資力，原裁定未調查及審酌相
    對人是否無資力或應予部分救助，即裁定就全額之訴訟費用
    予以救助，顯亦有違誤等語。然依上開最高法院之見解，職
    業災害勞工保護法第32條第1項之規定係為保障職業災害勞
    工，免受無資力始得聲請訴訟救助要件限制之特別規定，屬
    民事訴訟法第107條第1項之特別規定，因此，原裁定未審酌
    相對人是否無資力即准許相對人訴訟救助之聲請，於法並無
    不合。
  (四)綜上所述，原法院裁定准許相對人訴訟救助之聲請，核無不
    合。抗告人抗告意旨仍執陳詞指摘原法院裁定不當，聲明應
    予廢棄，為無理由，應予駁回。
五、據上論結，本件抗告為無理由，依民事訴訟法第436條之1第
    3項、第495條之1第1項、第449條第1項、第95條、第78條，
    裁定如主文。
中    華    民    國   100    年    7     月    29    日
                    民事第一庭  審判長法  官  高榮宏
                                      法  官  李音儀
                                      法  官  張家瑛
以上正本係照原本作成。
本裁定除以適用法規顯有錯誤為理由，並經本院許可外，不得再
抗告。如提起再抗告，應於裁定送達後10日內委任律師為代理人
向本院提出再抗告狀，並繳納再抗告費新臺幣1,000元。
中    華    民    國   100    年    7     月    29    日
                                      書記官  吳俊達